ACORDAO-COMPLETO-2578615

ACÓRDÃO 2028/2023 ATA 6/2023 - SEGUNDA CÂMARA

VISTOS, relatados e discutidos estes autos em que se analisa ato de concessão de pensão militar;
ACORDAM os Ministros do Tribunal de Contas da União, reunidos em Sessão da 2ª Câmara, ante as razões expostas pelo Relator, e com fulcro nos incisos III e IX do art. 71 da Constituição Federal e nos arts. 1º, inciso V, e 39, inciso II, da Lei 8.443/1992, c/c o art. 259, inciso II, do Regimento Interno/TCU, em: 
9.1. considerar ilegal o presente ato de concessão de pensão militar, e negar-lhe o registro;
9.2. dispensar a devolução dos valores indevidamente recebidos até a data da ciência pelo órgão de origem do presente acórdão, com base no Enunciado 106 da Súmula da Jurisprudência do TCU;
9.3. determinar ao órgão de origem que:
9.3.1. faça cessar os pagamentos decorrentes do ato impugnado, comunicando ao TCU, no prazo de 15 (quinze) dias, as providências adotadas, nos termos do art. 262, caput, do Regimento Interno do TCU, do art. 8º, caput, da Resolução-TCU 206/2007 e do art. 19, caput, da Instrução Normativa-TCU 78/2018;
9.3.2. emita novo ato de pensão militar, livre das irregularidades apontadas, submetendo-o ao TCU, no prazo de 30 (trinta) dias, consoante os arts. 262, § 2º, do Regimento Interno do TCU e 19, § 3º, da Instrução Normativa TCU 78/2018;
9.3.3. informe à interessada que, no caso de não provimento de recursos eventualmente interpostos, deverão ser repostos os valores recebidos após a ciência deste acórdão pelo órgão de origem; e
9.3.4. comunique à interessada o teor do presente acórdão, encaminhando ao TCU, no prazo de 30 (trinta) dias, comprovante da respectiva data de ciência, nos termos do art. 4º, § 3º, da Resolução-TCU 170/2004.

PENSÃO MILITAR. Atos de Pensão militar da unidade emissora COMANDO DO EXÉRCITO, enviados ao TCU pela unidade de controle interno Centro de Controle Interno do Exército para fins de análise e julgamento

Segunda Câmara

Comando do Exército.

3. Interessados/Responsáveis:
3.1. Interessado: Edite de Matos Vaz (XXX.779.698-XX).

13.1. Ministros presentes: Vital do Rêgo (Presidente), Augusto Nardes, Aroldo Cedraz (Relator) e Antonio Anastasia.

AROLDO CEDRAZ

Adoto, como Relatório, a instrução da Secretaria de Fiscalização de Integridade de Atos e Pagamentos de Pessoal e de Benefícios Sociais (peça 5) , com pareceres convergentes dos dirigentes daquela unidade (peça 6) , e do representante do Ministério Público junto ao TCU (peça 7) .
	Trata-se de ato de pensão militar, submetido, para fins de registro, à apreciação do Tribunal de Contas da União (TCU) , de acordo com o art. 71, inciso III, da Constituição Federal.  O ato foi cadastrado e disponibilizado ao TCU por intermédio do Sistema e-Pessoal, na forma do art. 2º e 4º da Instrução Normativa TCU 78/2018. 
O ato desse processo pertence às seguintes unidades: 
1.1. Unidade emissora: COMANDO DO EXÉRCITO. 
1.2. Unidade cadastradora:  DIRETORIA DE INATIVOS E PENSIONISTAS. 
1.3. Subunidade cadastradora: SUC2 - 2ª Região Militar. 
EXAME TÉCNICO 
Procedimentos aplicados 
Os procedimentos para exame, apreciação e registro de atos de pessoal encontram-se estabelecidos na Instrução Normativa TCU 78/2018 e na Resolução TCU 206/2007. Essas normas dispõem que os atos de pessoal disponibilizados por meio do e-Pessoal devem ser submetidos previamente a críticas automatizadas, com base em parâmetros predefinidos. 
As críticas das informações cadastradas na etapa de coleta do ato foram elaboradas e validadas levando-se em conta as peculiaridades de cada ato. Os itens verificados nessa etapa são inerentes a dados cadastrais, fundamentos legais, mapa de tempo, ficha financeira, assim como eventuais ocorrências de acumulação. Trata-se de verificações abrangentes, minuciosas e precisas e sem a necessidade de ação humana e, portanto, menos suscetível a falhas. As críticas aplicadas estão discriminadas no sistema, no Menu e-Pessoal, opção "Crítica", que podem ser acessadas mediante concessão de perfil específico a servidores do TCU responsáveis pela análise. 
Além das críticas automatizadas, há verificação humana adicional no caso de haver alertas do sistema ou informações não formatadas, como esclarecimentos do gestor ou do controle interno.   
As críticas também consideram os registros do Sistema Integrado de Administração de Recursos Humanos (Siape) . O Siape disponibiliza informações atualizadas sobre as parcelas que integram os proventos, diferentemente, portanto, do e-Pessoal, que informa as parcelas no momento do registro do ato.  
Essa confrontação com o Siape fornece uma visão atual e verdadeira da situação, o que permite descaracterizar irregularidades e inconsistências que, embora constantes do e-Pessoal, já foram corrigidas. 
As verificações detectadas no ato encontram-se discriminadas na aba de pendências do ato no sistema e-Pessoal, bem como no espelho do ato contemplado por esta instrução. Exame das Constatações 
Ato: 161042/2021 - Reversão - Interessado (a) : JOSE ALVES DE MATOS - CPF: 
XXX.650.038-XX 
9.1. 	Beneficiário: EDITE DE MATOS VAZ - CPF: XXX.779.698-XX - Irmão (ã) 
9.2. 	Parecer do Controle Interno: considerar o ato Legal. 
9.3. 	Constatação e análise:  
9.3.1. Possível cômputo de tempo privado no Tempo de serviço até 29/12/2000 e tempos que não contam para posto/graduação acima para fins de proventos na reserva (tempo privado, guarnição especial, OFR) . Devolução do ato para complementação das informações. Atos de reforma: [SISAC10003410-07-2014-000007-7, SISAC-10003410-07-2014-000007-7]. 
Justificativa do Gestor de Pessoal: Não há. Verificação efetuada no âmbito do TCU. 
Análise do Controle Interno:  Não há. Verificação efetuada no âmbito do TCU. 
Análise da Equipe Técnica: Ilegal 
Pela análise do ato de concessão da pensão e mapa de tempo anexo, verifica-se que o militar era 3º Sargento na ativa e foi transferido para a reserva e posteriormente reformado com proventos de 2º Sargento, porque teria mais de 30 anos de tempo de serviço. No entanto, o mapa de cômputo de tempo de serviço em anexo registra 28 anos, 8 meses e 24 dias de tempo computável para todos os efeitos e 3 anos, 10 meses e 14 dias de atividade na iniciativa privada, embasado no Parecer 005/FA-52, de 01/12/1993. 
A Lei 6.880/80 não estabelece o tempo de serviço privado entre os itens computáveis para tempo de serviço. O tempo de serviço público, conforme jurisprudência consolidada deste Tribunal de Contas, conta somente para fins de inatividade e não serve para fins de percepção de melhoria de proventos com base em grau hierárquico superior. Assim, se o tempo servido em órgãos públicos não conta para esse fim, aquele servido em estabelecimentos privados também não deve ser considerado. 
Em que pese existir embasamento infralegal permitindo o cômputo desse tempo para fins de melhoria de posto/graduação - Parecer 005/FA-52, de 01/12/1993, o TCU já discutiu esse fato em outros acórdãos e negou essa regra. Cabe destacar a seguir, trecho do Voto do Ministro Relator no Acórdão 8232/2020-TCU-Primeira Câmara: 
Pois bem, no caso, a norma de regência, Lei 6.880/1980 (Estatuto dos Militares) , não prevê a contagem de tempo de atividade privada para nenhum efeito. Logo, a meu juízo, já se revela bastante questionável a utilização de um tal tempo ainda que unicamente para a inativação. Por outro lado, a definição dada pelo Estatuto à expressão 'anos de serviço' - a mesma então utilizada em seu art. 52, inciso II, que tratava do direito à remuneração do grau hierárquico superior - encerra condicionantes categóricos: 
 (...) 
A título de comparação, note-se que a contagem do tempo de serviço público civil anterior ao ingresso na carreira militar é expressamente autorizada no Estatuto (inciso I do art. 137) , contudo, unicamente para fins de inatividade. Aliás, a contenção dos efeitos desse tempo não ficou apenas na abstrata intenção do Legislador, como sugere o recorrente, senão foi reduzida a manifesta e inequívoca disposição legal: o acréscimo é computado somente quando da passagem à inatividade e somente para esse fim (art. 137, § 1º) 
Ora, se assim é para o tempo de serviço público, previsto na norma, não há como admitir validamente que o tempo de atividade privada, não previsto, possa assegurar efeitos mais abrangentes. 
Como se vê, a deliberação atacada, essencialmente fundada nas mesmas razões aqui expostas, não usurpou competência privativa do Supremo Tribunal Federal e tampouco ofendeu o princípio tempus regit actum. Antes, limitou-se a aplicar a legislação de regência ao caso concreto. No ponto, de passagem, anoto que o Parecer 005/FA-52/1993 do EMFA, referido pelo recorrente, não vincula esta Corte de Contas, e eventual discordância de suas conclusões não implica, propriamente, 'controle de constitucionalidade'. 
Com base no exposto, entende-se que a transferência para a reserva do militar e consequentemente a reforma e a pensão não deveriam ter sido calculadas com base no posto de 2º Sargento, por ter menos de 30 anos de tempo de serviço computáveis para esse benefício. 
Além da ilegalidade descrita acima, cabe ressaltar que a única beneficiária que consta no ato é irmã do instituidor. No entanto, conforme o artigo 50, § 3º, alínea 'f', da Lei 6.880/80, a irmã do instituidor somente poderia ser considerada dependente se não tivesse remuneração, conforme transcrição abaixo: 
'Art. 50. São direitos dos militares: 
 (...) 
§ 3º São, ainda, considerados dependentes do militar, desde que vivam sob sua dependência econômica, sob o mesmo teto, e quando expressamente declarados na organização militar competente: 
a filha, a enteada e a tutelada, nas condições de viúvas, separadas judicialmente ou divorciadas, desde que não recebam remuneração; 
a mãe solteira, a madrasta viúva, a sogra viúva ou solteira, bem como separadas judicialmente ou divorciadas, desde que, em qualquer dessas situações, não recebam remuneração; 
os avós e os pais, quando inválidos ou interditos, e respectivos cônjuges, estes desde que não recebam remuneração; 
o pai maior de 60 (sessenta) anos e seu respectivo cônjuge, desde que ambos não recebam remuneração; 
o irmão, o cunhado e o sobrinho, quando menores ou inválidos ou interditos, sem outro arrimo; 
a irmã, a cunhada e a sobrinha, solteiras, viúvas, separadas judicialmente ou divorciadas, desde que não recebam remuneração; 
o neto, órfão, menor inválido ou interdito; 
a pessoa que viva, no mínimo há 5 (cinco) anos, sob a sua exclusiva dependência econômica, comprovada mediante justificação judicial; 
a companheira, desde que viva em sua companhia há mais de 5 (cinco) anos, comprovada por justificação judicial; e 
o menor que esteja sob sua guarda, sustento e responsabilidade, mediante autorização judicial. 
§ 3º Podem, ainda, ser considerados dependentes do militar, desde que não recebam rendimentos e sejam declarados por ele na organização militar competente: (Redação dada pela Lei nº 13.954, de 2019) (Regulamento) ' 
Em consulta à base de dados do INSS, verificou-se que a referida beneficiária recebe pensão por morte pelo INSS, no valor de R$ 2.376,21, do instituidor NELSON BENEDITO VAZ (NB 115.3664.27-75, em anexo) . 
No que se refere à acumulação de cargos/proventos públicos, verificou-se o sistema 'Indícios' e não se constatou acumulação em desacordo com o artigo 29 da Lei 3.765/60. 
Pelo exposto, propõe-se apreciar o ato pela ILEGALIDADE, com determinação para cessar os pagamentos dos proventos de pensão. 
9.4. O quadro resumo de ocorrências e, quando for o caso, o detalhamento da norma legal e da jurisprudência para a inconsistência acima elencada encontra-se no anexo II dessa instrução.  
 
CONCLUSÃO 
10. A abrangência e a profundidade das verificações levadas a efeito fundamentam convicção de que o ato 161042/2021 pode ser apreciado pela ilegalidade, em razão das irregularidades apontadas no item Exame das Constatações desta instrução, que representam afronta à legislação e à jurisprudência de referência 
PROPOSTA DE ENCAMINHAMENTO 
Ante o exposto, com fundamento no art. 71, inciso III, da Constituição Federal, no art. 1º, inciso V, e art. 39, incisos I e II, da Lei 8.443/1992, no art. 260 do Regimento Interno do Tribunal de Contas da União, propõe-se:  
11.1. Considerar ILEGAL e recusar registro do ato de Pensão militar 161042/2021 - Reversão de JOSE ALVES DE MATOS do quadro de pessoal do órgão/entidade COMANDO DO EXÉRCITO, com base nos arts. 71, inciso III, da Constituição Federal, 1º, inciso V, e 39, inciso II, da Lei 8.443/1992 e 260, § 1º, do Regimento Interno. 
11.2. Com fulcro no art. 262, caput, do Regimento Interno deste Tribunal, determinar ao órgão/entidade COMANDO DO EXÉRCITO que:  
11.2.1. dê ciência, no prazo de quinze dias, contados da notificação, do inteiro teor desta deliberação (a) o interessado (a) , alertando-o (a) de que o efeito suspensivo proveniente da interposição de eventuais recursos junto ao TCU não o (a) exime da devolução dos valores percebidos indevidamente, caso o recurso não seja provido. 
11.2.2. faça cessar todo e qualquer pagamento relativo ao ato impugnado de JOSE ALVES DE MATOS, no prazo máximo de quinze dias, contados da ciência da decisão deste Tribunal, sob pena de ressarcimento das quantias pagas após essa data pelo responsável. 
11.2.3. dispense a devolução dos valores indevidamente recebidos de boa-fé até a data da ciência do órgão/entidade COMANDO DO EXÉRCITO, do acórdão que vier a ser proferido, com base no Enunciado 106 da Súmula da Jurisprudência do TCU. 
11.2.4. informe o teor do acórdão que vier a ser prolatado, encaminhando ao TCU, no prazo de trinta dias, comprovante da data de ciência pelo (a) interessado (a) , nos termos do art. 4º, § 3º, da Resolução TCU 170/2004. 
 
Anexo I - Dados do Ato 
Ato: 161042/2021 - servidor/instituidor: JOSE ALVES DE MATOS - CPF: XXX.650.038-XX  
Cargo:  - Matrícula no órgão 961057066 - 28/02/2013 
Pensionistas 
EDITE DE MATOS VAZ - CPF: XXX.779.698-XX - Irmão (ã) Sexo: Feminino - Dt.Nasc.: 16/12/1942 Início: 14/07/2015 - Término:  
Fundamento da pensão: BPMIL-6 - Pensão militar de quinta ordem de prioridade para irmã. (No caso em que o instituidor optou pela contribuição adicional para a Pensão Militar, no valor de 1,5% (um e meio por cento) sobre as parcelas que compõem a remuneração ou os proventos) . Parecer do Controle Interno: Legal 
 
Atos com o mesmo CPF 
	Num. ato 
	Tipo 
	UJ 
	Cargo 
	Jornada 
	Dt.inicial 
	Dt.final 
	TC 
	Julgamento 

	SISAC-
10003410-072014-000007-7 
	CONCESSÃO 
DE 
REFORMA 
	 
	TERCEIRO SARGENTO 
 (EX.) 
	 
	28/11/1999 

	SISAC-
10003410-072014-000007-7 
	CONCESSÃO 
DE 
REFORMA 
	 
	TERCEIRO SARGENTO 
 (EX.) 
	 
	28/11/1999 
	 
	Processo 034.326/2014-6 
	LEGAL 

	SISAC-
10003410-082014-000163-3 
	CONCESSÃO 
DE PENSÃO 
MILITAR 
	 
	TERCEIRO SARGENTO 
 (EX.) 
	 
	28/02/2013 

Ficha Financeira do Instituidor - Dados não disponíveis. 

Anexo II  
 
Quadro resumo de ocorrências 
				Propostas de mérito 
		
	Núm.ato 
	Nome instituidor 
	Regime jurídico 
		Inconsistências encontradas 
	Qtde incon. 

				Controle interno 
	Sefip/ 
TCU 
		
	161042/2021 
	JOSE ALVES DE MATOS 
	 
	Legal 
	Ilegal 
	- Possível cômputo de tempo privado no Tempo de serviço até 29/12/2000 e tempos que não contam para posto/graduação acima para fins de proventos na reserva (tempo privado, guarnição especial, OFR) . Devolução do ato para complementação das informações. Atos de reforma: [SISAC-10003410-07-2014-000007-7, SISAC-
10003410-07-2014-000007-7]. - Ilegal 
	1 

Detalhamento da norma legal e da jurisprudência CONTAGEM DE TEMPO DE SERVIÇO INDEVIDO PARA FINS DE ADICIONAL DE TEMPO DE SERVIÇO MILITAR E PARA PAGAMENTO DE UM POSTO/GRADUAÇÃO ACIMA POR OCASIÃO DA RESERVA 
  
I - Conceito de adicional de tempo de serviço militar (ATS) 
      É a parcela remuneratória mensal devida ao militar, inerente ao tempo de serviço, no percentual de 1% do soldo por ano de serviço trabalho, observado o disposto no art. 30 da Medida Provisória 2215/2001. Foi extinto pela Medida Provisória, assegurado ao militar o percentual correspondente aos anos de serviço a que fizer jus em 29 de dezembro de 2000. 
      No cálculo do Adicional de tempo de serviço são computados os seguintes períodos de tempo abaixo: 
tempo de efetivo serviço, até 29 de dezembro de 2000; 
período de licença especial, adquirido até 29 de dezembro de 2000 e não gozado, contado em dobro, desde que o militar tenha optado, com relação a esse período, pelo cômputo de anos de serviço; 
período de férias não gozadas, adquiridos até 29 de dezembro de 2000, contados em dobro, desde que constante das alterações do militar, e 
um ano de serviço para cada cinco anos de tempo de efetivo serviço prestado, até 29 de dezembro de 2000, pelo oficial do Sv Sau, QEM, QCO ou Quadro de Capelães Militares, que possuir curso universitário, reconhecido oficialmente, desde que esse curso tenha sido requisito essencial para sua admissão nas Forças Armadas, até que este acréscimo complete o total de anos de duração normal do respectivo curso, sem superposição a qualquer tempo de serviço militar ou público eventualmente prestado durante a realização deste mesmo curso. 
      Assim cada ano de efetivo serviço militar acrescido os tempos acima conta com 1% do soldo para fins de pagamento do Adicional de  Tempo de serviço, sendo que o mesmo foi extinto em 29 de dezembro de 2000. 
II- O adicional de tempo de serviço militar a luz da jurisprudência do TCU 
      a) CONTAGEM DE TEMPO DE SERVIÇO INDEVIDO PARA FINS DE ADICIONAL DE TEMPO DE SERVIÇO MILITAR 
      O entendimento desta Corte de Contas, no que se refere ao pagamento de adicional de tempo de serviço militar, encontra-se sedimentado no sentido de que os tempos previstos nos incisos I, III e VI e § 1º do art. 137 da lei nº 6.880/80 (Estatuto dos Militares) são contados tão somente no momento de passagem do militar para a reserva remunerada e não servem para fins de gratificação de tempo de serviço (ATS) e nem para o pagamento de 01 (um) posto/graduação acima, previsto no inciso II do art. 50 da mesma lei em sua redação original, situação esta a ser explicada em um segundo momento do presente estudo. 
      Há como exemplo de jurisprudência em que os tempos não contam para fins de pagamento de adicional de tempo de serviço militar o Acórdão 5946/2021-TCU-Primeira Câmara, de relatoriado Ministro Benjamin Zymler: 
PENSÃO MILITAR 
Enunciado 
O tempo laborado no serviço público civil pode ser computado pelo militar para fins de contagem de tempo para a reserva, mas não para a concessão de adicional por tempo de serviço, por força de disposição legal (art. 137, inciso I e § 1º, da Lei 6.880/1980) . 
Segue voto do Ministro Relator que norteou o proferimento do aludido Acórdão:  
Em exame, três pensões militares concedidas pelo Comando do Exército. 
[...] 
A falha, no caso, não percebida pela Sefip e nem pelo representante do Ministério Público nos autos, foi a utilização do tempo civil para a concessão de anuênios ao ex-militar, em patente afronta ao art. 137, inciso I e § 1º, do Estatuto: 
'Art. 136. Tempo de efetivo serviço é o espaço de tempo computado dia a dia entre a data de ingresso e a data-limite estabelecida para a contagem ou a data do desligamento em consequência da exclusão do serviço ativo, mesmo que tal espaço de tempo seja parcelado. 
 (...)  
Art. 137. Anos de serviço é a expressão que designa o tempo de efetivo serviço a que se refere o artigo anterior, com os seguintes acréscimos: 
- tempo de serviço público federal, estadual ou municipal, prestado pelo militar anteriormente à sua incorporação, matrícula, nomeação ou reinclusão em qualquer organização militar; 
- 1 (um) ano para cada 5 (cinco) anos de tempo de efetivo serviço prestado pelo oficial do Corpo, Quadro ou Serviço de Saúde ou Veterinária que possuir curso universitário até que este acréscimo complete o total de anos de duração normal do referido curso, sem superposição a qualquer tempo de serviço militar ou público eventualmente prestado durante a realização deste mesmo curso; 
- tempo de serviço computável durante o período matriculado como aluno de órgão de formação da reserva; 
- tempo relativo a cada licença especial não-gozada, contado em dobro; 
- tempo relativo a férias não-gozadas, contado em dobro; 
- 1/3 (um terço) para cada período consecutivo ou não de 2 (dois) anos de efetivo serviço passados pelo militar nas guarnições especiais da Categoria 'A', a partir da vigência da Lei nº 5.774, de 23 de dezembro de 1971. 
§ 1º Os acréscimos a que se referem os itens I, III e VI serão computados somente no momento da passagem do militar à situação de inatividade e para esse fim. 
§ 2º Os acréscimos a que se referem os itens II, IV e V serão computados somente no momento da passagem do militar à situação de inatividade e, nessa situação, para todos os efeitos legais, inclusive quanto a percepção definitiva de gratificação de tempo de serviço, ressalvado o disposto no § 3º do artigo 101.' 
Como anotou o Ministro Vital do Rêgo no voto condutor do Acórdão 631/2020-TCU-Primeira Câmara: 
'O § 1º do art. 137 preconiza que 'os acréscimos a que se referem os itens I, III e VI serão computados somente no momento da passagem do militar à situação de inatividade e para esse fim'. Tal dispositivo demonstra que a norma trouxe uma qualificação para a expressão 'anos de serviço' e discriminou, entre os tempos, aqueles que poderiam surtir todos os efeitos e aqueles que só permitiriam a contagem para inatividade.' 
De fato, o discrímen fica evidente quando se verifica, no § 2º do mesmo artigo, que a norma foi expressa em ampliar - quando pretendeu fazê-lo - os efeitos de outros específicos tempos de serviço eventualmente averbados. 
Em suma, não há irregularidade na inclusão da vantagem do art. 50, inciso II, da Lei 6.880/1980 nos proventos da pensionista, entretanto, o adicional por tempo de serviço deverá ser reduzido de 34% para 30%. 
Relativamente ao sr. [instituidor 2], de plano, que o inativo não foi beneficiado com a vantagem do art. 50, inciso II, do Estatuto, como erroneamente concluíram a Sefip e o parquet - seu posto na ativa, Tenente-Coronel, foi o mesmo que serviu de base para cálculo dos proventos em sua reforma original. Por outra, também não houve cômputo de tempo de aluno de curso de formação da reserva. O que houve, sim, foi a contagem de tempo de serviço público civil para fins de anuênios, o que, como visto, é irregular. 
Destarte, também aqui o Comando do Exército deverá promover a correção do adicional incluído nos proventos da pensão, reduzindo-o de 25% para 23%. 
No tocante ao sr. [instituidor 3], embora o ponto não tenha sido abordado nos pareceres, a mesma falha se verifica: contagem de dois anos e seis meses de tempo de serviço público civil para anuênios. Mais uma vez, cumpre à origem proceder à correção da parcela, reduzindo o respectivo percentual dos atuais 37% para 35%. 
      Dessa forma, conforme o exposto, reafirma-se que os tempos previstos nos incisos I, III e VI e § 1º do art. 137 da Lei nº 6.880/80 (Estatuto dos Militares) contam tão somente no momento de passagem para a reserva remunerada e não para fins de gratificação de tempo de serviço (ATS) . 
      b) CONTAGEM DE TEMPO DE SERVIÇO INDEVIDO PARA PAGAMENTO DE 01 (UM) POSTO/GRADUAÇÃO ACIMA PARA FINS DE PROVENTOS DE RESERVA 
      É pertinente informar ainda que a contagem indevida dos tempos previstos nos incisos I, III e VI e § 1º do art. 137 da Lei nº 6.880/80 (Estatuto dos Militares) pode promover outra ilegalidade, qual seja, o pagamento de reforma ou pensão militar com 01 (um) posto/graduação acima, inciso II do artigo 50 da lei 6880/80, quando na verdade o militar, excluindo os aludidos tempo indevidos, não contava com 30 anos de efetivo serviço.      
      Com referência ao tema tratado acima, segue transcrição do sumário do Acórdão 631/2020-TCU-Primeira Câmara, de relatoria do Ministro Vital do Rêgo: 
Sumário 
REFORMA. PROVENTOS DE REFERÊNCIA CALCULADOS SOBRE UM POSTO OU GRADUAÇÃO ACIMA DO OCUPADO NA ATIVA PARA MILITARES QUE NÃO 
	COMPLETARAM, 	EM 	ATIVIDADE 	ESTRITAMENTE 	MILITAR, 	OS 	30 	ANOS 
REQUERIDOS PELA REDAÇÃO ORIGINAL DO ART. 50, INCISO II, DA LEI 6.880/1980 C/C ART. 135 E SEGUINTES DO REFERIDO DIPLOMA LEGAL. ILEGALIDADE. DETERMINAÇÕES. - O tempo laborado em atividade privada pode ser computado pelo militar exclusivamente para fins de contagem de tempo para a passagem para a reserva. - Todavia, o lapso laborado em atividade privada não se presta para fundamentar o pagamento da vantagem estabelecida na redação original do art. 52, inciso II, da Lei 6.880/1980 (remuneração correspondente ao grau hierárquico superior ou melhoria da mesma) eis que não há autorização legal para tanto. 
Segue transcrição do voto do Ministro Relator que norteou o acordão em questão: 
Vale rememorar que a redação original do art. 50, inciso II, da Lei 6.880/1980 assegurava aos militares os seguintes direitos: 
Art. 50. São direitos dos militares: 
 (...)  
II - a percepção de remuneração correspondente ao grau hierárquico superior ou melhoria da mesma quando, ao ser transferido para a inatividade, contar mais de 30 (trinta) anos de serviço; 
Contudo, a Medida Provisória 2.215-10 de 31/8/2001 revogou o mencionado dispositivo, assegurando, aos militares que atendessem os requisitos temporais constantes do referido dispositivo até 29/12/2000 ¿o direito à percepção de remuneração correspondente ao grau hierárquico superior ou melhoria dessa remuneração¿. Portanto, os militares que na data estipulada pela MP 2.215-10/2001 cumpriram os requisitos temporais ¿específicos¿ estabelecidos até então pelo Estatuto dos Militares, fariam jus ao benefício ainda que continuassem na ativa. 
Ocorre que no art. 135 e seguintes da Lei 6.880/1980 encontra-se especificado e delimitado o que são considerados ¿anos de serviço¿. Senão vejamos os referidos dispositivos, em sua redação original: 
Art. 135. Na apuração do tempo de serviço militar, será feita distinção entre: 
- tempo de efetivo serviço; e 
- anos de serviço. 
Art. 136. Tempo de efetivo serviço é o espaço de tempo computado dia a dia entre a data de ingresso e a data-limite estabelecida para a contagem ou a data do desligamento em consequência da exclusão do serviço ativo, mesmo que tal espaço de tempo seja parcelado. 
§ 1º O tempo de serviço em campanha é computado pelo dobro como tempo de efetivo serviço, para todos os efeitos, exceto indicação para a quota compulsória. 
§ 2º Será, também, computado como tempo de efetivo serviço o tempo passado dia a dia nas organizações militares, pelo militar da reserva convocado ou mobilizado, no exercício de funções militares. 
§ 3º Não serão deduzidos do tempo de efetivo serviço, além dos afastamentos previstos no artigo 65, os períodos em que o militar estiver afastado do exercício de suas funções em gozo de licença especial. 
§ 4º Ao tempo de efetivo serviço, de que trata este artigo, apurado e totalizado em dias, será aplicado o divisor 365 (trezentos e sessenta e cinco) para a correspondente obtenção dos anos de efetivo serviço. 
Art. 137. Anos de serviço é a expressão que designa o tempo de efetivo serviço a que se refere o artigo anterior, com os seguintes acréscimos: 
- tempo de serviço público federal, estadual ou municipal, prestado pelo militar anteriormente à sua incorporação, matrícula, nomeação ou reinclusão em qualquer organização militar; 
- 1 (um) ano para cada 5 (cinco) anos de tempo de efetivo serviço prestado pelo oficial do Corpo, Quadro ou Serviço de Saúde ou Veterinária que possuir curso universitário até que este acréscimo complete o total de anos de duração normal do referido curso, sem superposição a qualquer tempo de serviço militar ou público eventualmente prestado durante a realização deste mesmo curso; 
- tempo de serviço computável durante o período matriculado como aluno de órgão de formação da reserva; 
- tempo relativo a cada licença especial não-gozada, contado em dobro; 
- tempo relativo a férias não-gozadas, contado em dobro; 
- 1/3 (um terço) para cada período consecutivo ou não de 2 (dois) anos de efetivo serviço passados pelo militar nas guarnições especiais da Categoria 'A', a partir da vigência da Lei nº 5.774, de 23 de dezembro de 1971. 
§ 1º Os acréscimos a que se referem os itens I, III e VI serão computados somente no momento da passagem do militar à situação de inatividade e para esse fim. 
§ 2º Os acréscimos a que se referem os itens II, IV e V serão computados somente no momento da passagem do militar à situação de inatividade e, nessa situação, para todos os efeitos legais, inclusive quanto a percepção definitiva de gratificação de tempo de serviço, ressalvado o disposto no § 3º do artigo 101. § 3º O disposto no item II aplicar-se-á, nas mesmas condições e na forma da legislação específica, aos possuidores de curso universitário, reconhecido oficialmente, que vierem a ser aproveitados como oficiais das Forças Armadas, desde que este curso seja requisito essencial para seu aproveitamento. 
§ 4º Não é computável para efeito algum, salvo para fins de indicação para a quota compulsória, o tempo: 
que ultrapassar de 1 (um) ano, contínuo ou não, em licença para tratamento de saúde de pessoa da família; 
passado em licença para tratar de interesse particular ou para acompanhar cônjuge ou companheiro (a) ; 
passado como desertor; 
decorrido em cumprimento de pena de suspensão do exercício do posto, graduação, cargo ou função por sentença transitada em julgado; e 
decorrido em cumprimento de pena restritiva da liberdade, por sentença transitada em julgado, desde que não tenha sido concedida suspensão condicional de pena, quando, então, o tempo correspondente ao período da pena será computado apenas para fins de indicação para a quota compulsória e o que dele exceder, para todos os efeitos, caso as condições estipuladas na sentença não o impeçam. 
Art. 143. Na contagem dos anos de serviço não poderá ser computada qualquer superposição dos tempos de serviço público federal, estadual e municipal ou passado em administração indireta, entre si, nem com os acréscimos de tempo, para os possuidores de curso universitário, e nem com o tempo de serviço computável após a incorporação em organização militar, matrícula em órgão de formação de militares ou nomeação para posto ou graduação nas Forças Armadas. (destaques acrescidos)  
Observa-se dos dispositivos mencionados que a expressão ¿anos de serviço¿, utilizada no art. 50, inciso II é posteriormente qualificada a partir do art. 135. Na referida qualificação, não se encontram os tempos eventualmente laborados na iniciativa privada, fato que permite concluir que estes tempos, conquanto possam ser considerados para fins de inativação dos militares com base na contagem recíproca dada pelos art. 202, § 2º da CF/1988, art. 94 da Lei 8.213/1991, bem como pelo § 1º do art. 93 do Decreto 4.307/2002, observada a compensação financeira entre os regimes, não podem ser computados com a finalidade de conferir a vantagem financeira prevista no art. 50, inciso II, já que não há previsão legal para tanto. [2: Decreto 4.307/2002, art. 93. No cálculo dos anos de serviço do militar poderão ser computados os tempos de serviço previstos nos arts. 33, 36 e 37 da Medida Provisória no 2.215-10, de 2001, e nos incisos I, III e VI do art. 137 da Lei no 6.880, de 1980. § 1º O tempo de serviço em atividade privada vinculada ao Regime Geral de Previdência Social, prestado pelo militar, anteriormente à sua incorporação, matrícula, nomeação ou reinclusão, desde que não superposto a qualquer outro tempo de serviço público, será contado apenas para efeito de passagem para a inatividade remunerada.] 
Nesse sentido, é fácil observar, por exemplo, que o § 1º do art. 137 preconiza que ¿os acréscimos a que se referem os itens I, III e VI serão computados somente no momento da passagem do militar à situação de inatividade e para esse fim¿. Tal dispositivo demonstra que a norma trouxe uma qualificação para a expressão ¿anos de serviço¿ e discriminou, entre os tempos, aqueles que poderiam surtir todos os efeitos e aqueles que só permitiriam a contagem para inatividade. 
É nítido que a intenção do legislador era a de premiar com um posto/graduação acima do ocupado na atividade, aqueles militares que contassem 30 anos de efetivo serviço na atividade militar ou nas situações específicas discriminadas na lei que indicam relação de causa e efeito com a atividade militar, como no caso dos incisos II, IV e V, discriminados de forma expressa no § 2º do art. 137. 
Considerando tais argumentos, entendo que, nos casos concretos tratados nos autos, os interessados apenas cumprem os 30 anos requeridos pela Lei 6.880/1980 antes de 29/12/2000 se considerados os tempos laborados em atividades privadas que os ex-militares averbaram em seus assentamentos. Contudo, conforme se demonstrou, nessa situação, eles não fariam jus ao benefício que previa proventos calculados com base na remuneração referente ao posto/graduação imediatamente posterior ao que ocupavam na ativa já que, na qualificação de tempos, o Estatuto dos Militares não autorizou a contagem de tempos exercidos na iniciativa privada para conferir a vantagem mencionada. 
      III- Conclusão 
      Frente ao exposto nas situações apresentadas, conclui-se que atos de reforma ou pensão militar, que se encontrem em qualquer uma das duas situações apresentadas, devem receber a chancela pela ilegalidade. 
  
 	É o Relatório.

não há

Procuradora-Geral Cristina Machado da Costa e Silva.

PESSOAL. PENSÃO MILITAR. CONCESSÃO DE VANTAGEM PREVISTA NO ART. 50, II, DA LEI 6.880/1980, COM CÔMPUTO DE TEMPO DE SERVIÇO PRIVADO NA CONTAGEM DOS 30 ANOS DE SERVIÇO. ILEGALIDADE. NEGATIVA DE REGISTRO. DETERMINAÇÕES.

PENSÃO MILITAR (PMIL)

Unidade de Auditoria Especializada em Pessoal (AudPessoal).

Cuidam os autos de ato de concessão de pensão militar - reversão de Edite de Matos Vaz (192.779.698-90) instituída por José Alves de Matos (212.650.038-15) , vinculado ao Comando do Exército, submetido eletronicamente, para fim de registro, à apreciação do Tribunal de Contas da União.
2.	Consigno, inicialmente, que o ato ingressou neste Tribunal há menos do que os cinco anos estabelecidos pelo Supremo Tribunal Federal (RE 636.553/RS - Tema 445 de repercussão geral) , e referendado por esta Corte (Acórdão 122/2021-TCU-Plenário, rel. Min. Walton Alencar Rodrigues) , para a concessão de registro tácito.
3.	A Secretaria de Fiscalização de Integridade de Atos e Pagamentos de Pessoal e de Benefícios Sociais (Sefip) , em pareceres uniformes, propôs considerar ilegal o ato e negar-lhe o registro, em razão do cômputo indevido do tempo de serviço privado para fins do posto acima previsto no art. 50 da lei 6.880/1980. 
4.	De plano, concordo integralmente com a proposta formulada pela Sefip, com anuência do MPTCU, razão pela qual acolho os pareceres precedentes adotando seus fundamentos como razões de decidir, sem prejuízo de tecer os breves comentários a seguir.
5.	De fato, conforme disposto nos artigos 135 e 137 da Lei 6.880/1980, o tempo de serviço privado, assim como o tempo de guarnição especial e OFR, conta tão somente para fins de reserva remunerada e não para fins do posto acima previsto no art. 50 da referida Lei, em sua redação original. Descartando-se o aludido tempo de serviço privado o militar não faz jus ao posto acima amparado pelo inciso II do artigo 50 da lei nº 6.880/80, pois desconsiderando tais tempos, terá menos de 30 anos de serviço
6.	Assim, considerando que o instituidor da pensão militar indicado acima não faz jus ao posto acima amparado pelo artigo 50, inciso II, da Lei 6.880/1980, a pensão concedida às beneficiárias não possui amparo legal ou jurisprudencial, o que enseja o julgamento pela ilegalidade do ato.
7.	Cabe, por fim, ressaltar que 'a jurisprudência do TCU apregoa que eventual irregularidade em ato de aposentadoria registrado por este Tribunal, sem possibilidade de revisão, pode ser objeto de nova análise de legalidade na apreciação da pensão decorrente, pois a concessão deste benefício é ato novo, igualmente complexo, que somente se aperfeiçoa após a apreciação realizada por esta Corte no exercício da competência prevista no art. 71, inciso III, da Constituição de 1988 (Acórdão 11468/2019-TCU-Primeira Câmara, da relatoria do ministro Vital do Rêgo, por exemplo) '. Esta é exatamente a jurisprudência que deve ser aplicada na análise deste ato.
	Em face do exposto, VOTO para que o Tribunal adote a minuta de Acórdão que submeto à apreciação deste Colegiado.
TCU, Sala das Sessões, em 21 de março de 2023.
AROLDO CEDRAZ 
Relator